【裁判字號】    96,簡上,55
【裁判日期】    970609
【裁判案由】    遷讓房屋
【裁判全文】
臺灣嘉義地方法院民事判決              96年度簡上字第55號
上  訴  人  丙○○
訴訟代理人  丁○○
訴訟代理人  劉意律師
被上訴人    甲○○
法定代理人  戊○○
被上訴人    乙○○
            己○○
            庚○○
前列四人共同
訴訟代理人  辛○○
上列當事人間請求遷讓房屋事件，上訴人對於中華民國96年4月1
8日本院嘉義簡易庭95年度嘉簡字第555號第一審判決提起上訴，
本院於中華民國97年5月26日言詞辯論終結，判決如下：
    主  文
上訴駁回。
第二審訴訟費用新臺幣1,500元由上訴人負擔。
    事實及理由
一、本件上訴人之主張除與原判決記載相同者，茲引用之外，補
    稱：
（一）上訴人主張坐落嘉義縣大林鎮○○段315地號土地上如附
      圖一編號1所示之磚及鐵皮造建物（下簡稱系爭Ａ鐵皮屋
      ）及坐落同段315之1地號土地上如附圖一編號2所示之鐵
      架鐵皮造住房暨如附圖一編號3所示之鐵皮造雨庇（下合
      稱系爭Ｂ鐵皮屋）均為伊所有，被上訴人甲○○、乙○○
      、己○○、庚○○向訴外人吳張碧承租系爭Ａ、Ｂ鐵皮屋
      ，租期自民國91年8月1日起至94年7月31日止，租金為每
      年新臺幣（下同）100,000元，詎被上訴人等人於租期屆
      滿後拒不返還系爭Ａ、Ｂ鐵皮屋，爰本於所有物返還請求
      權之法律關係，請求被上訴人返還系爭Ａ、Ｂ鐵皮屋予上
      訴人。
（二）按私文書應由舉證人證其真正，此為民事訴訟法第357條
      所規定，復為最高法院47年台上字第1784號判例、41年台
      上字第971號判例、22上字第2536號判例所揭示。被上訴
      人甲○○僅提出該份於91年7月23日與訴外人吳張碧簽訂
      之1份手寫租賃契約書之「影本」，自始至終皆未提出該
      契約之「正本」，而95年10月11日原審審理時，上訴人已
      表示該租賃契約書上的簽名非伊簽名並用印，是以該租賃
      契約書之真正既經上訴人所否認，則依民事訴訟法第357
      條規定及最高法院47年台上字第1784號判例之見解，該私
      文書既係有利於被上訴人等，自應由渠等證其真正。被上
      訴人等對於上揭91年7月23日之租賃契約「影本」既始終
      無法提出「正本」以證明該私文書真正無暇，則參照上揭
      最高法法院41年台上字第971號判例及最高法院22上字第2
      536號判例可得而知，該91年7月23日之租賃契約書「影本
      」應不具有形式的證據力，既不具有形式的證據力，自無
      實質證據力可言，原審不察以此為判決之依據，顯然有違
      背法令之情形。
（三）上訴人及其訴訟代理人丁○○於原審審理時，始終否認曾
      收受被上訴人甲○○支付之42,000元，依民事訴訟法第27
      7條規定及最高法院19年上字第2345號判例可知，被上訴
      人對於主張有支付42,000元予上訴人之事實，應負舉證責
      任。又被上訴人於原審所提出之證據即「大林五福宮支出
      傳票」，該傳票領款人為「林榮聰」，而非上訴人「丙○○」，則上訴人本人是否已收受該42,000元，已非無疑。
      且原審到庭之證人李江洋所為交予丁○○42,000元之證述
      若可採，則該筆款項亦係給與「丁○○」，而非上訴人「
      丙○○」。是以該筆42,000元不論係林榮聰或丁○○所受
      收，均非上訴人所受領，則原審判決理由雖認定被上訴人
      業已交付租金以外之42,000元與上訴人，並由丁○○收受
      ，然原審判決並未說明「丁○○」收受該筆款項與上訴人
      有何關聯？即認定係上訴人收受42,000元，顯有拋棄原鐵
      皮屋所有權之意思，明顯有理由不備之違誤。
（四）本案之爭點為系爭Ａ、Ｂ鐵皮屋之所有權人為何人？原審
      以證人即承包商許基安之證詞而認定系爭Ａ、Ｂ鐵皮屋為
      被上訴人出資興建，故被上訴人為所有權人。然查該系爭
      Ａ、Ｂ鐵皮屋即為臺灣嘉義地方法院89年執字第6488號強
      制執行案，大林地政事務所90年3月29日複丈成果圖所示
      之棟次5及棟次4之建物，且上開執行卷時久真不動產鑑定
      公司所附之相片，照片六即棟次4（即本案之系爭Ｂ鐵皮
      屋），與目前之現況完全相符，且該執行案件測量之面積
      為66．35平方公尺（未含雨庇之面積），與本案測量之面
      積67平方公尺相符，足證系爭Ｂ鐵皮屋並無拆除重建之情
      形。而系爭Ａ鐵皮屋該執行案件測量之面積為114.84平方
      公尺，與本案測量面積142平方公尺固不相同，乃因被上
      訴人將原建物之鐵皮屋頂拆除，但保留原有之基礎（如基
      礎、牆壁等），依原有基礎再加以整建及擴建（增建走廊
      ），故面積略有增加。茲因被上訴人援用原有基礎，此可
      由本案及執行案測量圖可知建物位置完全重疊，故被上訴
      人稱全部建物拆除重建，顯與事實不符。綜上，系爭Ａ、
      Ｂ鐵皮屋非被上訴人所建，證人許基安誤將興建Ｃ、Ｄ棟
      ，述為興建系爭Ａ、Ｂ鐵皮屋，其證詞與客觀之事證不符
      ，應無可採，則系爭Ａ、Ｂ鐵皮屋為上訴人所有，上訴人
      所為請求應有理由。
（五）除援用原審所提證據外，並提出照片1張為證。
二、被上訴人之抗辯，除與原判決記載相同者，茲引用之外，補
    稱：
（一）按對於小額程序之第一審裁判上訴者，非以其違背法令為
      理由，不得為之，民事訴訟法第436條之24第2項定有明文
      。其上訴狀內並應記載上訴之理由，表明原判決所違背之
      法令及其具體內容，或依訴訟資料可認為原判決有違背法
      令之具體事實，同法第436條之25定有明文。本件訴訟標
      的之金額係80,000元，為小額訴訟，上訴人對於原判決提
      起上訴，雖以該判決違背法令為由，惟其上訴理由狀所載
      內容，係就原審取捨證據、認定事實之職權行使，指摘為
      不當，難認已合法表明上訴理由，依首揭說明，應認上訴
      為不合法。
（二）上訴人所有坐落嘉義縣大林鎮○○段315地號土地上如附
      圖二編號4、5所示之建物，即如附圖三、四所示之鐵架鐵
      皮屋（下簡稱系爭Ｃ、Ｄ建物），自91年8月1日起至94年
      7月31日止出租與被上訴人，租金每年10萬元，三年租金
      一次付清，惟承租不及1年即遭臺灣嘉義地方法院於92年5
      月14日強制執行，由第三人吳順清拍定。上訴人同意被上
      訴人補償42,000元，放棄所有權，有兩造於91年7月23日
      訂立之租賃契約書可稽，從而上訴人已喪失其所有之系爭
      Ｃ、Ｄ建物之所有權。另被上訴人僱用訴外人許基安將上
      訴人所有之系爭Ｃ、Ｄ建物拆除，並重建鐵皮屋，坐落位
      置、面積及形狀外觀，均已變更，足證上訴人所有之系爭
      Ｃ、Ｄ建物已不存在。尤有甚者，上訴人於94年7月8日以
      大林郵局第64號存證信函送達被上訴人時稱：『因此本人
      提出要求前未經同意拆除二棟房屋之事，應補償損害該二
      棟房屋當時評價約‥‥元』，是上訴人自承「拆除二棟房
      屋」，則其所有之系爭Ｃ、Ｄ建物既已拆除，竟請求被上
      訴人遷讓房屋，顯然欠缺權利保護要件，應予駁回。
（三）被上訴人於91年8月1日另定租賃契約書時，不慎將前租約
      原本遺失，惟按最高法院22年上字第2536號判例及民事訴
      訟法第358條第1項規定，前開租賃契約書既經上訴人代理
      人丁○○及土地出租人吳張碧（即丁○○之妻），鐵皮屋
      所有人丙○○（即丁○○之子）簽名蓋章，而其簽名蓋章
      與上訴人提出之租賃契約書及存證信函上之簽名蓋章均相
      符，並有當事人己○○、乙○○、庚○○及訴外人劉永川
      、土地代書李江洋在場可證，不僅有形式上之證據力，更
      具有實質上之證據力，則提出繕本已足，毋需提出原本。
      又之前上訴人極力否認收受42,000元之整地拆除房屋補償
      金，至95年11月15日林榮聰到場作證時始承認，足見上開
      租賃契約書之內容與待證事實有關，且屬可信，原審採為
      裁判之基礎，並無違背法令。本件租約之訂立，自始至終
      ，均由丁○○代理，訴訟亦然，若丁○○收受42,000元未
      交上訴人，事涉侵佔，則係另一法律問題。又本件租約當
      事人係被上訴人與訴外人吳張碧，上訴人既非系爭租約之
      當事人，其依據租賃契約請求被上訴人返還租賃物，亦屬
      無據。
（四）系爭Ａ、Ｂ鐵皮屋係被上訴人出資僱用承攬人許基安所建
      。許基安將上訴人所有之系爭Ｃ、Ｄ建物全部拆除後，在
      原坐落位置重建，業經到場作證屬實。上開房屋並未辦理
      所有權登記，原始建築人即被上訴人為所有權人，殆無疑
      義。被上訴人第一次於91年7月23日與訴外人吳張碧訂立
      租賃契約書後，曾與上訴人於同年月31日協議：被上訴人
      補償上訴人42,000元（另有3,000元為被上訴人己○○支
      付），上訴人同意被上訴人整地拆除伊所有房屋，上訴人
      於原審辯論時，亦承認收受此部分金額。是被上訴人給付
      補償費後，即將上訴人所有之系爭Ｃ、Ｄ建物全部拆除，
      上訴人所有之房屋既不存在，何有所有權可言？
（五）上訴人於97年3月17日提出之準備書狀謂鈞院89年度執字
      第6488號強制執行卷附之照片與目前之現況及面積相符，
      即謂系爭Ｂ鐵皮屋並無拆除重建，顯屬率斷。按被上訴人
      之廟宇建築物等，全部為鐵皮屋，業經鈞院於97年1月9日
      履勘現場屬實。系爭Ａ、Ｂ鐵皮屋既在原坐落位置重建，
      其面積極可能相同或略同，又因面積不大，建築簡陋，形
      狀亦可能相似，以此即謂係改建，顯然不符論理原則及經
      驗法則。至原判決系爭Ａ鐵皮屋部分，上訴人所有之鐵皮
      屋，只留二根高約半公尺之水泥基柱，其餘則全部拆除重
      建，房屋已不存在，所有權隨之喪失。被上訴人向訴外人
      吳張碧承租系爭Ａ、Ｂ鐵皮屋之土地，租期3年，惟不及
      年即遭鈞院拍賣，被上訴人未請求返還不當得利20餘萬元
      ，反遭被訴，上訴人顯然違反民法第148條第2項之誠信原
      則。又被上訴人與訴外人吳張碧之所以第一次解除租約後
      再訂租約，乃吳順清第一次訂約後方知土地被查封，唯恐
      滋生糾紛，即予解約。嗣因信徒吳順清允諾標買，並願無
      償提供被上訴人使用，乃於91年8月1日重訂租約。
（六）援用原審所提證據。
三、本件上訴人於原審聲明：(1)被上訴人應將系爭Ａ、Ｂ鐵皮屋
    返還上訴人。(2)願供擔保為假執行宣告之判決。(3)訴訟費用
    由被上訴人負擔。被上訴人則於原審聲明：上訴人之訴駁回
    。嗣經原審判決駁回上訴人之請求，茲上訴人不服提起上訴
    ，聲明為：(1)原判決廢棄。(2)被上訴人應將系爭Ａ、Ｂ鐵皮
    屋返還上訴人。(3)第一、二審訴訟費用均由被上訴人負擔。
    被上訴人則聲明：(1)上訴駁回。(2)第二審訴訟費用由上訴人
    負擔。
四、本件經依民事訴訟法第436條之32第2項、第463條、第270條
    之1第1項第3款規定，整理並協議簡化爭點為：
（一）兩造不爭執之事項：上訴人主張被上訴人向訴外人吳張碧
      承租嘉義縣大林鎮○○段315及315之1地號土地暨其上之
      鐵皮屋2棟，租期自91年8月1日起至94年7月31日止，租金
      為每年10萬元；又目前系爭Ａ、Ｂ鐵皮屋由被上訴人甲○○占有使用中等情，業據被上訴人提出租賃契約書1份為
      證，並為兩造所不爭執，復經原審依職權會同地政人員至
      現場履勘屬實，有95年6月5日履勘筆錄及複丈成果圖各1
      份附於原審卷可稽，自堪信為真實。
（二）兩造爭執事項：
   1、本件上訴人有無依民事訴訟法第436條之24第2項及同法第
      436條之25規定，於上訴狀內記載上訴理由，表明原判決
      所違背之法令及其具體內容，或依訴訟資料可認為原判決
      有違背法令之具體事實？
   2、系爭Ａ、Ｂ鐵皮屋之所有權係何人所有？
五、茲就上開爭點，析述本院得心證之理由如下：
（一）按對於小額程序之第一審裁判之上訴或抗告，非以其違背
      法令為理由，不得為之，民事訴訟法第436條之24第2項定
      有明文。次按上訴狀內應記載上訴理由，表明下列各款事
      項︰(一)原判決所違背之法令及其具體內容；(二)依訴訟資料
      可認為原判決有違背法令之具體事實，同法第436條之25
      亦有明文。本件上訴理由既已載明原審判決未說明上訴人
      已於原審審理表示91年7月23日與訴外人吳張碧所簽訂租
      賃契約書上之簽名非伊簽名並用印，是以該租賃契約書之
      真正既經上訴人所否認，則該租賃契約書之私文書既係有
      利於被上訴人等，自應由渠等證其真正，而被上訴人等始
      終無法提出上開91年7月23日之租賃契約「正本」以證明
      該私文書真正無暇，顯與最高法法院41年台上字第971號
      及22上字第2536號判例，關於當事人提出之私文書，必先
      證其真正，始有形式之證據力，更須其內容與待證事實有
      關，且屬可信者，始有實質上證據力之法律見解有違；又
      原審判決理由未敘明「林榮聰」與「丁○○」收受42,000
      元究與上訴人何關聯？顯有理由不備之違誤，而據以主張
      原判決違背法令等語，應認已表明原判決所違背之法令及
      其具體內容，依前揭規定，應認其上訴已具備合法要件，
      合先敘明。
（二）按當事人主張有利於己之事實者，就其事實有舉證之責任
      ，民事訴訟法第277條定有明文。茲上訴人既主張伊係系
      爭Ａ、Ｂ鐵皮屋之所有權人，自應就系爭Ａ、Ｂ鐵皮屋即
      係其所有之系爭Ｃ、Ｄ建物之事實負舉證之責，惟查：
   1、嘉義縣大林鎮○○段315及315之1地號土地原為訴外人即
      上訴人之母親吳張碧所有（315地號之權利範圍為3/4、31
      5之1地號之權利範圍為全部），上訴人於84年間邀同吳張
      碧為連帶保證人並提供上開土地為擔保物，向嘉義縣大林
      鎮農會借款，嗣其於86年間因無力清償該欠款，而由嘉義
      縣大林鎮農會向本院聲請拍賣前開土地，由本院以89年度
      執字第6488號拍賣抵押物事件受理在案，經嘉義縣大林地
      政事務所於89年12月22日至現場測量之結果，上開土地上
      有如附圖二編號1至6棟次所示之建物，其中編號4、5所示
      之建物（即前開所稱之系爭Ｃ、Ｄ建物），為上訴人所有
      等情，業經本院依職權調閱本院89年度執字第6488號民事
      執行卷宗查核無訛，並為兩造所不爭執，自堪信為真實。
   2、查上訴人固主張系爭Ａ、Ｂ鐵皮屋即係由系爭Ｃ、Ｄ建物
      改建而成，惟系爭Ａ、Ｂ鐵皮屋與系爭Ｃ、Ｄ建物，無論
      係坐落位置（系爭Ｂ鐵皮屋坐落位置並未跨越鄰地，系爭
      Ｃ建物則有跨越鄰地）、所占面積（系爭Ａ鐵皮屋係142
      平方公尺，系爭Ｄ建物則係114．84平方公尺；系爭Ｂ鐵
      皮屋係73平方公尺，系爭Ｃ建物則為66．35平方公尺）及
      形狀外觀，均已有所變更（均見後附如附圖一至四之複丈
      成果圖及測量成果圖），則被上訴人所稱系爭Ａ、Ｂ鐵皮
      屋係將系爭Ｃ、Ｄ建物拆除後再重建乙節，尚非子虛；又
      證人即興建系爭Ａ、Ｂ鐵皮屋之承包商許基安於原審證稱
      91年或92年間，甲○○的主委己○○、財務組長庚○○等
      人，有委託伊蓋鐵皮屋，‥‥伊將舊鐵皮屋全部拆掉，再
      蓋新的鐵皮屋，新的鐵皮屋比較大間等語（見原審卷95年
      10月11日言詞辯論筆錄），足見系爭Ｃ、Ｄ建物確已拆除
      ，則上訴人主張系爭Ａ、Ｂ鐵皮屋係自系爭Ｃ、Ｄ建物改
      建而成云云，尚難憑信；雖上訴人主張系爭Ａ鐵皮屋，係
      被上訴人將原建物之鐵皮屋頂拆除，保留原有之基礎（如
      基礎、牆壁等），依原有基礎再加以整建及擴建（增建走
      廊），故面積略有增加云云，惟未舉證以實其說，自難資
      為其有利之認定。
   3、再查，被上訴人抗辯其向訴外人吳張碧承租前開土地時，
      曾交付上訴人42,000元（另有3,000元係被上訴人己○○
      所支付），上訴人即同意其拆除原鐵皮屋並興建新鐵皮屋
      等語；而上訴人固不否認有收受此部分金額（見原審卷95
      年11月15日言詞辯論筆錄），惟其於本院審理時主張該金
      額僅係同意被上訴人拆除訴外人吳張碧建物之補償金，至
      上訴人所有之Ｃ、Ｄ建物至今仍未拆除等語（見本院97年
      5月26日言詞辯論筆錄），卻於原審時主張該金額僅係其
      同意被上訴人拆除系爭Ｃ、Ｄ建物之補償金，其並無放棄
      原鐵皮屋所有權之意思，故被上訴人將新鐵皮屋興建完成
      後，所有權仍為其所有等語（見原審卷95年11月15日言詞
      辯論筆錄），是上訴人就系爭Ｃ、Ｄ建物是否已拆除乙情
      ，前後所陳不一，則其所述何者為真，已非無疑？參以證
      人許基安於原審證稱91年或92年間，甲○○的主委己○○
      、財務組長庚○○等人，有委託伊蓋鐵皮屋，原屋主有去
      將舊鐵皮屋內的東西搬走，搬走後伊將舊鐵皮屋全部拆掉
      ，再蓋新的鐵皮屋，新的鐵皮屋比較大間，是由甲○○支
      付伊價金，兩間總共60餘萬元，都是和甲○○方面的人接
      洽等語（見原審卷95年10月11日言詞辯論筆錄），而上訴
      人亦不否認其並未出資興建系爭Ａ、Ｂ鐵皮屋，足見系爭
      Ｃ、Ｄ建物已於91、92年間拆除，並於原基地興建系爭Ａ
      、Ｂ鐵皮屋，且系爭Ａ、Ｂ鐵皮屋乃係由被上訴人甲○○
      出資興建乙情，應堪認定；又姑不論上訴人於收受42,000
      元究係何意？惟上訴人既無法提出系爭Ａ、Ｂ鐵皮屋興建
      完成後，其仍係系爭Ａ、Ｂ鐵皮屋所有權人之證據供本院
      調查，是系爭Ａ、Ｂ鐵皮屋既係由被上訴人所興建，則被
      上訴人自係系爭Ａ、Ｂ鐵皮屋之起造人，即為系爭Ａ、Ｂ
      鐵皮屋之所有權人乙情，應可認定。
六、按所有人對於無權占有或侵奪其所有物者，得請求返還之，
    民法第767條前段固定有明文，惟此乃謂主張權利者係所有
    權人時，始有向無權占有或侵奪其所有物者請求返還之權利
    ，自不待言。綜上說明，系爭Ａ、Ｂ鐵皮屋之所有權人既係
    被上訴人，則上訴人基於所有物返還請求權請求被上訴人返
    還系爭Ａ、Ｂ鐵皮屋，即屬無據，原審為上訴人敗訴之判決
    ，經核於法並無不合。上訴人上訴意旨仍執前詞指摘原判決
    不當，求予廢棄改判，為無理由，應駁回其上訴。
七、本件事證已臻明確，兩造其餘之攻擊防禦方法及舉證，經本
    院斟酌後，認為均不足以影響本判決之結果，自無逐一詳予
    論駁之必要，併此敘明。
八、據上論結，本件上訴為無理由，依民事訴訟法第436條之1第
    3項、第463條、第449條第1項、第78條，判決如主文。
中    華    民    國    97    年    6     月    9     日
               民事第一庭  審判長法  官  林世芬
                                 法  官  李文輝
                                 法  官  黃仁勇
以上正本係照原本作成。
本判決不得上訴。
中    華    民    國    97    年    6     月    9     日
                                 書記官  孫靜芳


司法院資訊處製作；財團法人民間司法改革基金會備份。
